【裁判字號】    98,審抗,128
【裁判日期】    980610
【裁判案由】    拍賣抵押物
【裁判全文】
臺灣高雄地方法院民事裁定             98年度審抗字第128號
抗  告  人  丙○○
            乙○○
相  對  人  新興資產管理股份有限公司
法定代理人  甲○○○
上列抗告人因與相對人間拍賣抵押物事件，對於中華民國98年3
月24日本院高雄簡易庭98年度司拍字第351 號所為裁定，提起抗
告，裁定如下：
    主  文
原裁定廢棄。
相對人之聲請駁回。
聲請及抗告程序費用新台幣貳仟元由相對人負擔。
    理  由
一、抗告意旨略以：相對人主張其等之被繼承人黃玉輝於民國83
    年1 月10日向高雄縣大樹鄉農會（下稱大樹鄉農會）借款新
    台幣（下同）500 萬元（下稱系爭借款），自85年8 月10日
    起即未繼續繳款，而聲請拍賣如原裁定所示抵押土地（下稱
    系爭土地）。惟系爭借款債務業已由案外人莊敏次承擔，並
    經大樹鄉農會承認，系爭借款債務已移轉於莊敏次，此情並
    經民事確定判決認定在案；而系爭土地最高限額抵押權係擔
    保黃玉輝所負債務，故該抵押權所擔保之債權已不存在。詎
    原審仍為准予拍賣之裁定，爰提起本件抗告，求為廢棄原裁
    定，並駁回相對人之聲請。
二、按抵押權人聲請拍賣抵押物，在一般抵押，因必先有被擔保
    之債權存在，而後抵押權始得成立，故祗須抵押權已經登記
    ，且登記人之債權已屆清償期而未受清償，法院即應准許之
    。惟最高限額抵押，抵押權成立時，可不必先有債權存在，
    縱經抵押權登記，因未登記已有被擔保之債權存在，如債務
    人或抵押人否認先有債權存在，或於抵押權成立後曾有債權
    發生，而從抵押權人提出之其他文件為形式上之審查，又不
    能明瞭是否有債權存在時，法院自屬無從准許拍賣抵押物。
    （最高法院著有71年台抗字第306 號裁定參照）。又最高限
    額抵押權所擔保之債權，於原債權確定前經第三人承擔其債
    務，而債務人免其責任者，抵押權人就該承擔之部分，不得
    行使最高限額抵押權，民法第881條之6定有明文。
三、本件抗告人之被繼承人黃玉輝於74年12月24日以系爭土地為
    大樹鄉農會設定最高限額50萬元之抵押權，擔保其本人現在
    及將來對該農會所負借款等債務之清償，存續期間不定（下
    稱系爭最高限額抵押權）；嗣台灣土地銀行於91年7 月24日
    依行政院金融重建基金設置及管理條例及金融機構合併法等
    相關規定受讓該農會後，復於96年6 月12日將系爭借款債權
    及擔保物權讓與相對人，並依法以刊登新聞紙之方式替代債
    權讓與之通知，有卷附抵押權設定契約書、他項權利證明書
    、土地登記簿謄本、債權讓與證明書、新聞紙等影本可稽。
    相對人主張系爭最高限額抵押權設定後，黃玉輝於83年1 月
    10日向大樹鄉農會借款計500 萬元，約定於85年1 月10日清
    償等情，固據提出擔保放款借據為證。惟抗告人雖不否認有
    上開借款之事實，然稱系爭借款債務業由案外人莊敏次承擔
    ，黃玉輝已免其清償責任，且大樹鄉農會前訴請抗告人及黃
    玉輝之其他繼承人清償債務事件，經本院88年度訴字第1266
    號、台灣高等法院高雄分院88年度上字第472 號及最高法院
    89年度台上字第1961號判決駁回大樹鄉農會之訴確定，此等
    判決並均認定該農會已承認由莊敏次承擔系爭借款債務等語
    ，並提出歷審判決書影本為證。
四、經查，相對人提出之前揭書證固足說明黃玉輝向大樹鄉農會
    借貸系爭借款，及相對人輾轉受讓大樹鄉農會借款債權之事
    實。惟依抗告人提出之前揭歷審判決書，就形式上審查，已
    足證明系爭借款債務確已由案外人莊敏次承擔，大樹鄉農會
    不得再向黃玉輝求償；且系爭最高限額抵押權係擔保黃玉輝
    之借款等債務，則依首揭說明，該最高限額抵押權所擔保之
    債權既不存在，自不得遽予准許拍賣抵押物。原裁定准如相
    對人所請，尚有未洽。抗告意旨指摘原裁定不當，聲明廢棄
    ，非無理由。爰由本院將原裁定廢棄，並駁回相對人於原審
    之聲請。
五、據上論結，本件抗告為有理由，依非訟事件法第46條、第21
    條第2 項、第24條第1 項、民事訴訟法第492 條，裁定如主
    文。
中    華    民    國    98    年    6     月    10    日
                  民事第二庭  審判長法  官  林紀元
                                    法  官  蘇姿月
                                    法  官  甯  馨
以上正本係照原本作成。
本裁定不得再抗告。
中    華    民    國    98    年    6     月    10    日
                                    書記官  蔡靜雯


司法院資訊處製作；財團法人民間司法改革基金會備份。
